【裁判字號】    88,訴,761
【裁判日期】    890417
【裁判案由】    偽造有價證券
【裁判全文】
台灣台中地方法院刑事判決                          八十八年度訴字第七六一號
    公  訴  人  台灣台中地方法院檢察署檢察官
    被      告  戊○○○
                丁○○
    共      同
    選任辯護人  李慶松
                黃文皇
右列被告因偽造有價證券案件，經台灣台中地方法院檢察署檢察官提起公訴（八十七
年度偵續字第二九六號）及同署檢察官移送併辦 (八十八年度偵字第一六一四三號)
，本院判決如左：
    主  文
戊○○○、丁○○均無罪。
    理  由
一、公訴意旨詳如附件起訴書所載。
二、按犯罪事實應依證據認定之，無證據不得推定其犯罪事實；又不能證明被告犯罪
    或其行為不罰者，應諭知無罪之判決，刑事訴訟法第一百五十四條、第三百零一
    條第一項分別定有明文。又認定不利於被告之事實，須依積極證據，苟積極證據
    不足為不利於被告事實之認定時，即應為有利於被告之認定，更不必有何有利之
    證據；認定犯罪事實所憑之證據，雖不以直接證據為限，間接證據亦包括在內，
    然而無論直接或間接證據，其為訴訟上之證明，須於通常一般之人均不致有所懷
    疑，而得確信為真實之程度者，始得據為有罪之認定；告訴人之告訴，係以使被
    告受刑事訴追為目的，是其陳述是否與事實相符，仍應調查其他證據以資審認，
    始得為被告不利之認定；刑法第三百三十九條第一項詐欺罪之成立，以意圖為自
    己或第三人不法所有，以詐術使人將本人或第三人之物交付為要件，所謂以詐術
    使人交付，必須被詐欺人因其詐術而陷於錯誤，若其所用方法，不能認為詐術，
    亦不致使人陷於錯誤，即不構成該罪；刑事法上之犯罪，以行為人主觀上有實現
    特定犯罪構成事實之決意（或認識），並且客觀上有實施此項犯罪構成事實之行
    為，始稱相當，若行為人主觀上欠缺此項實現犯罪構成事實之意思（或認識），
    縱外觀上有此一「實施」之行為者，仍不得謂其已該當於特定之犯罪構成要件，
    而予以非難，令負刑責 (最高法院三十年上字第八一六號、四十年臺上字第八六
    號、五十二年台上字第一三００號、四十六年台上字第二六０號判例、八十三年
    度台上字第七五一號判決意旨參照)。
三、公訴人認被告戊○○○、丁○○共犯偽造有價證券及詐欺取財罪嫌，無非以告訴
    人指述被告二人知悉其代理出售坐落台中市○○○路○段二十二號本阪及大飯店
    有限公司 (下稱本阪及大飯店)，乃向其徉稱欲價購本阪及大飯店供其子經營，
    希代為撮合買賣，並向告訴人偽稱為購置飯店，擬將位於嘉義縣大林鎮數筆土地
    向農會申請貸款，因貸款尚未核下，央求乙○○代為運轉購置飯店之前金三百五
    十萬元，使告訴人陷於錯誤如數交付；被告明知立峰營造有限公司 (下稱立峰公
    司)之支票已自八十六年六月十六日開始退票，竟仍交付予告訴人用以清償前開
    借款之如附表壹編號一所示支票，嗣支票屆期即告退票；被告丁○○、戊○○○
    在如附表壹編號一所示支票退票後，分別以假名羅建泰、陳春蘭名義共同偽造如
    附表貳所示本票二紙交付告訴人以塘塞，被告丁○○並故意書寫錯誤之身分證號
    碼為Ｚ000000000號；被告戊○○○於偵查中供陳經營本阪及大飯店每
    月營收約一百八十萬元，如被告有意清償欠款，當早已清償完畢，惟被告所交付
    作為和解用之如附表壹編號二、三所示支票竟全遭退票為主要論據。訊據被告堅
    決否認有何共同偽造有價證券及詐欺之犯行，被告戊○○○辯稱：伊等所購買之
    本阪及大飯店之營業狀況不佳，且花費大筆費用裝修，才一時無力還款，且嗣後
    業己和解清償完畢；嘉義縣大林鎮之土地，係在向告訴人借款之後，因無力還款
    ，被告丁○○與告訴人閒談中始談及，當時伊不在場；立峰公司帳戶之支票往來
    仍屬正常，並無退票紀錄，而交付如附表壹編號一所示支票予告訴人時，因立峰
    公司之負責人變更尚未完成，始以原負責人張玄明名義簽發；如附表貳所示本票
    係被告丁○○簽發後約一星期，告訴人之妻始拿來要伊簽名，而伊所簽之陳春蘭
    係本名，雖漏冠夫姓，僅係疏失，並無偽造之意；如附表壹編號二、三所示支票
    係他人積欠工程款所交付，並非人頭支票。被告丁○○辯稱：伊等向告訴人之借
    款業已清償；伊因與擁有坐落嘉義縣大林鎮土地之地主甲○○熟識，甲○○曾答
    應將土地借伊貸款，惟此為伊等向告訴人借款之後的事，伊並未以貸款尚未核下
    為由，向告訴人借錢；立峰公司係其子所經營，如附表壹編號一所示支票係原負
    責人張玄明同意交付使用；伊於如附表貳所示本票上所簽之羅建泰，係因小時侯
    不好養，父親希望伊能健康所取之別名，伊無偽造本票之意思，至於身分證號碼
    伊本身亦記不清楚；如附表壹編號二、三所示支票係承包工程之小包商所交付，
    伊不知係人頭支票等語。經查：
(一)、告訴人指述被告二人為購置其所仲介之本阪及大飯店供其子經營，向其借款三
      百五十萬元作為買賣之前金，未按期清償之事實，固據其提出如附表壹、貳所
      示本票及支票 (均影本)為證，被告亦坦認確有向告訴人借款及交付上開票據
      之事實，惟依告訴人及被告所述上開內容及告訴人所提支票、本票證據，僅足
      以證明被告確實積欠告訴人債款，惟尚非認定被告確實犯有詐欺罪之積極證據
      ，亦即不足以證明被告二人於借款之初，即有為自己不法所有之意圖而故意訛
      詐告訴人。
(二)、本阪及大飯店之負責人已變更為被告戊○○○，有該飯店董事、股東名單影本
      附於偵查卷可稽，而被告購置本阪及大飯店後，實際上確有在經營之事實，亦
      分據告訴人、證人即原本阪及大飯店負責人盧賴佑之子丙○○於本院八十八年
      十二月十日訊問時供述或證述明確，是被告二人既確有購置並經營本阪及大飯
      店之事實，其等向擔任本阪及大飯店仲介人之告訴人表示欲價購該飯店供其子
      經營，並向告訴人借款，自無虛偽可言。至於告訴人指陳被告係向其佯稱擬將
      位於嘉義縣大林鎮數筆土地向農會申請貸款，因貸款尚未核下為由，央求告訴
      人代為運轉購置飯店之前金云云，為被告否認，復無其他證據證明，自難僅憑
      告訴人之片面指述，即認定被告有以前揭理由詐騙告訴人之事實。
(三)、立峰公司原係由訴外人張玄明所經營，並已出賣予被告，目前之負責人為被告
      之子羅冠麟，業據被告供明，並有台中市政府營利事業登記證、經濟部公司執
      照、營造業登記證書 (均影本)附卷可按；又立峰公司於中國商業銀行南台中
      分行之第八五七─九號支票存款帳戶，於八十六年六月十六日開始退票，最後
      一次退票係八十七年三月二十五日，亦已註銷，截至八十七年六月間止，尚未
      被票據交換所列為拒絕往來戶等情，亦有中國商業銀行南台中分行八十七年六
      月二十二日南宗字第０五七號函及所附資料在卷可參，則立峰公司既係被告之
      子羅冠麟所接手經營，且被告於八十六年七月十八日交付予告訴人用以支付借
      款之如附表壹編號一所示支票，至八十七年六月間亦尚非拒絕往來戶，自難僅
      憑該支票嗣後因存款不足遭退票，即認為被告二人於借款之初有詐欺告訴人之
      意圖。
(四)、被告丁○○、戊○○○在如附表壹編號一所示支票退票後，分別以羅建泰、陳
      春蘭名義共同簽發如附表貳所示本票二紙交付告訴人，被告丁○○身分證號碼
      並載為Ｚ000000000號之事實，固有本票影本二件為證，並為被告二
      人所不否認，惟被告戊○○○在如附表貳所示本票上之簽名雖未冠上夫姓，但
      從其簽名應可分辨簽名者為何人，不致發生誤認之情形，自無偽造有價證券可
      言，亦難認被告戊○○○有詐欺告訴人之意圖。另證人鄒光漢於本院八十八年
      八月二十日審理時證稱：「大約在民國七十二年底七十三年初我做板橋地下鐵
      工程認識丁○○．．．他當時有告訴我他名字丁○○，別名叫羅建泰，他二個
      名字我都知道．．．」；證人劉祖儀於本院八十八年九月三日審理時證稱：「
      (問：你認識羅丁○○多久)認識約二、三十年．．．」；「他說他叫羅建泰，
      我後來也知道他叫丁○○」等語，是依證人鄒光漢、劉祖儀之上開證述，堪認
      被告丁○○在多年前即使用羅建泰做為別名，與他人社交往來並有使用別名之
      習慣，且未故意隱瞞其本名，則被告丁○○簽發如附表貳所示本票時，依其習
      慣使用別名羅建泰，尚難認其主觀上有實施偽造有價證券或詐欺之意思。再者
      ，被告二人購買本阪及大飯店時，係以被告戊○○○做為契約當事人，並留有
      住址、身分證字號等資料，有不動產買賣契約書影本一件附卷可查；又被告購
      買本阪及大飯店後，係以被告戊○○○登記為負責人，亦有該飯店董事、股東
      名單影本附於偵查卷可按；另依告訴人於八十七年六月三日提出之告訴狀所載
      ，被告二人於初認識告訴人時即向其表明為夫妻，則從被告戊○○○留存之資
      料，一般人均不難查明被告丁○○之真實姓名、年籍等資料，衡諸經驗法則，
      如被告有詐欺或偽造有價證券之意圖，自當隱瞞二人之全部身份資料，使人不
      易查知，豈有僅故意隱瞞被告丁○○之身份，而留存被告戊○○○之真實姓名
      資料，使人輕易即可查知追訴入罪之理，並益足以認定被告二人簽發如附表貳
      所示本票，應無偽造有價證券或詐欺告訴人之意圖。
(五)、被告戊○○○於台灣台中地方法院檢察署八十七年十月十三日偵查中雖供稱：
      接手本阪及大飯店後，每月營收約一百八十萬元等語，惟於同日偵查時亦供陳
      ：因開銷大才未還款等語，而飯店之營業收入尚須扣除營運成本，在未查明被
      告經營飯店確實之淨收益前，如僅憑該飯店每月營業收入達一百八十萬元，即
      推斷被告二人如有意清償欠款早已清償完畢為由，認定被告於借款之時即無還
      款之意，未免率斷。況且，證人丙○○於本院八十八年十二月十日訊問時亦證
      稱：「 (問：當初本阪及飯店為何要出售)因為欠華僑銀行貸款利息負擔很重
      所以才出售」；「 (本阪及飯店每月收益為何)每個月淨賺一百萬，但利息負
      擔每月就要一百七八十萬元」，顯見本阪及大飯店在被告接手前，係處於虧損
      狀態，則如何能期待在被告接手後即馬上轉虧為盈，並有盈餘可供清償欠款。
(六)、告訴人係於八十七年六月三日對被告提出告訴，有台中地方法院檢察署收件章
      可稽，另依告訴人提出附於偵查卷之「被告欠款與認諾利息給付情形表」所載
      ，被告自八十六年七月十八日向告訴人借款後，在告訴人提出告訴前，曾分別
      於八十六年十月十五日、八十七年二月二日、八十七年二月二十五日、八十七
      年五月二十八日分別清償一百七十萬元、十萬元、十萬元、十萬元，合計已清
      償二百萬元，在告訴人提出告訴後，被告並已陸續清償借款，並於八十七年十
      二月九日於被告之選任辯護人李慶松律師處達成和解，亦有和解契約附於偵查
      卷宗可按，準此以觀，被告二人在告訴人提出告訴前既已清償部分欠款，且於
      告訴人提出告訴後與告訴人達成和解，顯見被告並非全無償債誠意，亦難僅憑
      被告於偵查中交付予告訴人如附表壹編號二、三所示支票未能兌現，即認其等
      有詐欺之行為。
(七)、綜上所述，本件雙方爭執應屬債務不履行之民事糾紛範圍，尚難認為被告有何
      施用詐術或不法所有之意圖，亦無偽造有價證券之行為，揆諸前開說明，即不
      能以詐欺罪或偽造有價證券罪相繩。此外，復查無其他積極證據足以證明被告
      有公訴意旨所稱之犯行，既不能證明被告犯罪，依法應為無罪之諭知。
四、本案既經本院為無罪之判決，檢察官併辦部分 (八十八年度偵字第一六一四三號
    )自應退由檢察官另依法處理，附以敘明。
五、據上論斷，應依刑事訴訟法第三百零一條第一項，判決如主文。
中    華    民    國      八十九      年        四      月    十七    日
                                      臺灣臺中地方法院刑事第七庭
                          法  官  劉  長  宜
右正本證明與原本無異
如不服本判決應於送達後十日內向本院提出上訴狀
                                            書記官
中    華    民    國      八十 九     年       四       月     十七     日
附表壹：
    付款人         發票人     票面金額   發票日             票據號碼
                              (新台幣)
一、中國信託商業   立峰營造   三百五十   八十六年0       0000000
    銀行南台中分   有限公司   五萬元     月二十七日
    行
二、第七商業銀行   洪鐱輝     五十萬元   八十七年七月     0000000
    水湳分行                             三十一日
三、同右           同右       六十七萬   八十七年八月     0000000
                              元         三十日
附表貳：
        發票人             票面金額   發票日      到期日     票據號碼
                           (新台幣)
一、    羅建泰 (即丁○○)  二百萬元  八十六年九  八十六年十  五九九九五九
        陳春蘭 (即戊○○○)          月二十日    月一日
二、    同  右             一百五十  同    右    八十六年0  000000
                           萬元                  月二十五日


司法院資訊處製作；財團法人民間司法改革基金會備份。
